【裁判字號】    97,建上,76
【裁判日期】    990518
【裁判案由】    給付工程款
【裁判全文】
臺灣高等法院民事判決                  97年度建上字第76號
上  訴  人  嵩泉股份有限公司
法定代理人  甲○○
訴訟代理人  羅瑞洋律師
            陳俊賢律師
            丙○○
被 上訴 人  乙○○
訴訟代理人  高宏文律師
複 代理 人  黃曉妍律師
上列當事人間給付工程款事件，上訴人對於中華民國97年6月12
日臺灣臺北地方法院97年度建字第42號第一審判決提起上訴，本
院於99年5月4日言詞辯論終結，判決如下：
    主  文
原判決廢棄。
被上訴人在第一審之訴及追加之訴均駁回。
第一、二審及追加訴訟費用由被上訴人負擔。
    事實及理由
一、按訴之變更或追加，非經他造同意，不得為之，但請求之基
    礎事實同一，或擴張或減縮應受判決事項之聲明者，不在此
    限，民事訴訟法第446條第1項、同法第255條第1項第2款、
    第3款分別定有明文。本件被上訴人於原審依承攬之法律關
    係，請求上訴人給付被上訴人新臺幣（下同）194萬500元，
    復於本院追加上訴人受有系爭熱泵設備工程之不當利得為訴
    訟標的法律關係，並以上開請求為先位聲請；另於本院追加
    依民法第242條之規定，備位聲明請求上訴人給付訴外人有
    笙工程有限公司（下稱有笙公司）149萬9,000元，並由被上
    訴人代位受領。上訴人雖表示不同意，惟均係本於被上訴人
    借用訴外人有笙公司名義與上訴人訂立承攬契約之同一基礎
    事實，揆諸前揭法條規定，其訴之追加，應予准許，合先敘
    明。
二、被上訴人主張：上訴人於民國94年1月24日向伊購買熱泵設
    備，並請求施作安裝工程與空調工程，全部價款新台幣（下
    同）293萬7,000元（熱泵設備為215萬元、安裝工程為40萬7
    ,000元、空調工程為38萬元），上訴人於訂約時明知伊係借
    用訴外人有笙公司名義，與之訂立承攬契約，伊為實際承攬
    人，該熱泵設備、安裝工程、空調工程早已於94年3月20日
    全部交貨施作完竣驗收合格，並交付上訴人使用，惟上訴人
    僅支付部分款項，尚欠194萬500元，迭經被上訴人催討未果
    。爰依承攬之法律關係，請求上訴人應給付194萬500元，及
    自95年5月1日起至清償日止按週年利率5%計算之利息等語。
    原審為其勝訴之判決，上訴人不服提起上訴，被上訴人主張
    本院如認承攬契約存在於上訴人與訴外人有笙公司間，惟上
    訴人因伊所給付之系爭熱泵設備工程等受有利益而拒不給付
    款項，致伊受有因購買系爭熱泵設備施作工程而支出費用、
    金錢等之損害，因上訴人之拒付款項而享有利益，顯無法律
    上之原因，自構成不當得利；爰追加不當得利法律關係，並
    以請求判命上訴人給付194萬500元及自95年5月1日起至清償
    日止按週年利率5%計算之利息為先位聲明。又伊與有笙公司
    間成立借牌契約，實際上承作人是伊，伊對有笙公司有一承
    攬報酬請求權存在，惟有笙公司迄今對該工程款均未向上訴
    人請求給付，且有笙公司已於94年11月15日辦理停業，自屬
    怠於行使承攬報酬請求權，爰於本院依民法第242條規定，
    追加備位聲明：上訴人應給付有笙公司194萬9,000元，並由
    被上訴人代位受領。並答辯聲明：上訴駁回。
三、上訴人則以：本件工程契約之承攬人為有笙公司，其債權債
    務係存在於有笙公司與伊之間，而有笙公司之承攬報酬請求
    權已罹於2年時效，被上訴人代位有笙公司請求伊給付承攬
    報酬，為無理由。縱認被上訴人係租借有笙公司執照，而與
    伊簽訂系爭契約，被上訴人為實際承攬人，惟伊已給付96萬
    6,500元，且被上訴人除有未依約完工，且系爭工程未驗收
    外，所完成工作物，未能達到節省營運費用之效能；熱泵空
    調未發生作用；經常當機致不能達使用之目的，被上訴人應
    負物之瑕疵擔保責任，經伊多次催告被上訴人到場維修，被
    上訴人仍不願修理，伊已自行僱工維修，並已解除系爭契約
    ，自無給付餘款之義務等語，資為抗辯。並上訴聲明：(一)原
    判決廢棄。(二)被上訴人在第一審之訴駁回。(三)追加之訴駁回
    。
四、被上訴人主張上訴人於94年1月24日與伊持訴外人有笙公司
    執照簽訂熱泵工程合約書，全部價款293萬7千元（包含熱泵
    設備215萬元、安裝工程40萬7千元、空調工程38萬元）云云
    ，雖據提出系爭契約影本為證（見原審卷第15至28頁），惟
    上訴人辯稱本件工程契約承攬人為有笙公司等語，經查：
  (一)按當事人就其主張之爭點，經依民事訴訟法第270條之1第1
    項第3款或第2項為協議者，依同條第3項前段規定，固應受
    其拘束；至於協議前未經當事人主張之爭點，既不在協議範
    圍，自不受協議之拘束。原審協議兩造不爭執事項為：「一
    、被告於94年1月24日與原告持訴外人有笙公司執照簽訂熱
    泵工程合約書，系爭契約屬買賣與承攬之混合契約，全部價
    款293萬7千元（包含熱泵設備215萬元、安裝工程40萬7千元
    、空調工程38萬元）。二、原告已於94年3月20日全部交貨
    並施作完成交付被告使用。被告已於94年3月15日、4月2日
    、30日、5月31日簽發6紙支票供原告提示兌現，共給付原告
    99萬6,500元。」；爭執事項為：「一、原告安裝熱泵設備
    有無瑕疵？被告主張同時履行抗辯有無理由？二、原告請求
    其餘款項有無理由？」（見原審卷第44、45頁），被上訴人
    是否為締結系爭契約之當事人，雖未協議為本件之爭點，惟
    觀諸上開兩造協議之不爭執事項係「被告於94年1月24日與
    原告持訴外人有笙公司執照簽訂熱泵工程契約書」，被上訴
    人係個人抑或代理或代行有笙公司為締約之意思表示，語意
    尚不完足，自難認上訴人不爭執甚或自認被上訴人以其個人
    為要約之意思表示，係締結系爭契約之當事人，尤有進者，
    上訴人締約之對象係訴外人有笙公司或被上訴人，既未經協
    議而不在協議範圍，自不受協議之拘束，被上訴人主張上訴
    人應受爭點協議之拘束，不得提出伊是否有權為本件請求之
    防禦方法云云，應無可取。上訴人既於原審提出以訴外人有
    笙公司為締約當事人之系爭契約書，及為解除契約意思表示
    之存證信函（見原審卷第15至29頁），則其於本院辯稱被上
    訴人非系爭契約締約之當事人，依法自不得行使系爭契約上
    之權利等語，核屬對於在第一審已提出之攻擊或防禦方法為
    補充者，與民事訴訟法第447條第1項第3款規定相符，應予
    准許。
  (二)按解釋意思表示，應探求當事人之真意，不得拘泥於所用之
    辭句，為民法第98條所明定。又「債權債務之主體應以締結
    契約之當事人為準，故買賣約據所載明之買受人，不問其果
    為實際上之買受人與否，就買賣契約所生買賣標的物之給付
    請求權涉訟，除有特別情事外，須以該約據上所載之買受人
    名義起訴，始有此項請求權存在之可言」，最高法院40年台
    上字第1241號判例意旨可資參照。觀諸系爭契約書，係記載
    承攬廠商為「有笙工程有限公司」，且蓋用有笙公司及其負
    責人李源財之印章（見原審卷第15、19頁），被上訴人未簽
    章於其上，而被上訴人並非有笙公司之負責人，此情為兩造
    所不爭執。故依系爭契約書之文字觀之，上訴人係與訴外人
    有笙公司而非被上訴人締結系爭契約。再者，訴外人有笙公
    司於94年7月5日向臺灣板橋地方法院檢察署對被上訴人提出
    侵占之告訴，而上訴人原代表人丙○○於該署94年度偵字第
    18880號侵占案件檢察官偵查時證稱：「（有無一合約對象
    是有笙公司？）是。當時是跟被告簽約的」「（問：開支票
    時都是禁背的嗎？）一開始是開禁背的，後來他（即被上訴
    人）說要周轉就取消1-2張的禁背」「（問：李(即有笙公司
    之負責人李源財)有說其中一張票疑似被黃(即被上訴人)侵
    佔，有經過你同意去止付？）他那時對我拿出證明他是負責
    人之證件，我才相信他說的話，就同意他去止付那張票」「
    （一開始你就以為黃(即被上訴人)是負責人？）是」等語（
    參見上開偵查卷第51、52頁）；檢察官以被上訴人為被告，
    聲請簡易判決處刑，丙○○復於臺灣板橋地方法院（下稱板
    橋地院）95年度易字第652號侵占案件審理時證稱：「（被
    告和你簽訂該合約的時候，被告有無告訴你他只是向有笙公
    司借牌，實際上是他自己和你們公司簽合約，只是借有笙公
    司的發票來報稅而已？被告有無告訴你這件事情？）這部分
    被告沒有告訴我」「(李源財是否曾經向你表示有笙公司有
    一筆工程款被侵占，經過你同意去做止付的動作？當時李源
    財如何對你說？)李源財說乙○○是他僱請的員工，其中有
    壹張給付有笙公司的工程款支票李說被乙○○拿走，所以李
    源財說他要止付，確保有笙公司的權益，李源財有拿有笙公
    司的營業事業登記證，證明他是有笙公司的負責人，我就配
    合他的請求…」「（後來被告與你們簽訂系爭的工程合約是
    否有完成？）沒有完成，因為還沒有完成時李源財與乙○○
    就發生糾紛，他們雙方都主張他們對於有笙公司與嵩泉公司
    所訂立的工程都有權利李源財主張他是有笙公司的負責人，
    乙○○主張他是向李源財有笙公司借牌來標工程，所以對嵩
    泉公司的工程是他的」「乙○○請領空調工程款項的發票也
    是用有笙公司的發票來請領…」「（是否有可能你已經蓋了
    上開兩張工程報價單仍然同意熱泵安裝工程及熱泵空調工程
    ，仍然交給其他廠商來製作？）還是要由有笙公司來承作」
    「（剛才檢察官問，是否有可能你已經蓋了上開兩張工程報
    價單，仍然同意熱泵安裝工程及熱泵空調工程，仍然交給其
    他廠商來製作，你為何回答說，仍然由有笙公司承作？）因
    為我們是與有笙公司簽約，報價單也是有笙公司開的，乙○
    ○找來的工人我也以為是有笙公司的人員」等語（參見上開
    卷宗第152、154至156頁），業經本院調取上開案卷核閱無
    誤，足見被上訴人於94年1月24日以有笙公司名義與上訴人
    公司簽訂系爭契約書，而上訴人公司原代表人丙○○認被上
    訴人為訴外人有笙公司之人員，而與之簽訂系爭契約書。嗣
    因有笙公司負責人李源財主張該公司為契約當事人，本件工
    程報酬不能給付予被上訴人，上訴人公司前負責人丙○○始
    知被上訴人借牌營業之情節，自難僅以上訴人於原審答辯狀
    陳稱：「一、查，原告乃向訴外人有笙工程有限公司（以下
    簡稱有笙公司）租借公司執照（即民間所稱之租借牌）。俟
    於民國（下同）94年1月24日，原告持該執照，與被告簽訂
    熱泵工程合約書（被證一號），承攬人（即原告）須為成節
    能熱泵設備…」（見原審卷第12頁），及系爭契約上所載之
    地址與電話號碼均非有笙公司之地址、電話號碼，遽認上訴
    人於簽約之際，明知有笙公司係被上訴人借牌之公司，而與
    被上訴人本人為成立系爭契約之合意。又參諸被上訴人係以
    有笙公司出具之統一發票，持向上訴人請款，而上訴人於被
    上訴人請款之初，係簽發以訴外人有笙公司為受款人並均劃
    平行線及禁止背書轉讓之支票以支付系爭工程款，有支票、
    統一發票等影本附卷可稽（見原審卷第26頁起至第28頁；本
    院卷第177頁），故被上訴人非系爭支票之受款人，僅訴外
    人有笙公司始得提示上開支票並兌領票款。設上訴人認係被
    上訴人與其簽訂系爭契約，於簽發上開支票時，不至以有笙
    公司為受款人，甚且禁止背書轉讓，足見上訴人並未因認被
    上訴人係契約當事人，而與之配合，簽發以其為受款人之支
    票，使其得直接受領報酬。另上訴人於94年11月4日寄發三
    重中山路郵局第3009號存證信函，對被上訴人為解除契約之
    意思表示，其內載述：「緣台端與本公司於民國九十四年一
    月二十四日簽定熱泵工程承攬契約…」，雖有存證信函影本
    1紙附卷可稽（見原審卷第30頁；本院卷第146、147頁），
    惟上訴人於同日至同一郵局寄發第3008號存證信函予有笙公
    司，以解除系爭契約，亦有存證信函影本1件在卷足參（見
    原審卷第29頁正背面），上開二則存證信函係同日且連號，
    內容俱同，足見上訴人係同時寄發存證信函予訴外人有笙公
    司、被上訴人為解除契約之意思表示，殊難僅以上訴人對被
    上訴人為解約之意思表示，推斷上訴人於契約成立時，明知
    被上訴人個人與之立約，有笙公司並非本件承攬人。縱板橋
    地院95年度易字第625號刑事判決認定：「…乙○○以有笙
    公司名義與嵩泉公司所簽訂之上揭熱泵工程合約所取得之工
    程款，自是被告乙○○私人應得之款項…」（見本院卷第21
    頁背面），亦僅係該刑事判決形成被上訴人無侵占行為所為
    論述，無法執之認定上訴人締約之對象為被上訴人。綜上以
    解，上訴人之真意係與訴外人有笙公司締結系爭契約，系爭
    契約之債權債務關係僅存在於上訴人與訴外人有笙公司間，
    並非存在於兩造間，至為灼明。是被上訴人依系爭契約法律
    關係，請求上訴人給付報酬，核屬無據。
五、被上訴人主張上訴人因伊所給付之系爭熱泵設備工程等受有
    利益而拒不給付款項，顯無法律上之原因，自構成不當得利
    云云，惟查：
  (一)上訴人基於系爭契約而受領系爭熱泵設備之工作物，乃屬有
    法律上之原因，至於訴外人有笙公司應否給付工程款予被上
    訴人、金額若干，係其等間契約之履行問題，自難謂上訴人
    受領熱泵設備係無法律上之原因，是被上訴人之主張，要難
    採取。
  (二)按承攬人之報酬及其墊款請求權，因二年間不行使而消滅。
    承攬報酬，應於工作交付時給付之，無須交付者，應於工作
    完成時交付之。民法第127條第7款、第505條第1項分別定有
    明文。系爭工程項目為「節能熱泵加熱設備」，工程期間係
    自簽約翌日起40日內完作，其驗收方式「乙方（即有笙公司
    ）於施工安裝時，另行加裝與台電同型之瓦時計（電錶），
    經由甲方（即上訴人）派員會同測量記錄依據實際用電度數
    ，達乙方評估報告內容所述…」，有系爭契約書影本附卷可
    稽（見原審卷第16至25頁；本院卷第297至301頁），足見上
    訴人簽訂系爭契約之目的係經由熱泵設備之安裝、相關工程
    之施作等，能有效利用能源達到節省營運費用之效能。故系
    爭工程兩造約定施作項目、完工日期、驗收等，顯係以有笙
    公司施作並完成一定工作為主要目的，自屬工程承攬契約，
    至於施工材料、設備是否由有笙公司提供，僅為承攬報酬約
    定之問題，與系爭契約性質並無影響，自難謂系爭契約具有
    買賣之性質。系爭熱泵設備已於94年3月20日交付予上訴人
    使用，為兩造所不爭，而系爭工程款共分15期，最後一期工
    程款應於95年4月30日給付，此觀諸系爭契約第(五)條約款、
    預計請款明細表即明（見本院卷第298、305頁），是有笙公
    司於95年5月1日起得向被上訴人請求給付系爭承攬報酬，其
    系爭承攬報酬請求權之消滅時效自是日開始起算，而被上訴
    人係於98年4月9日具狀追加不當得利法律關係為本件訴訟標
    的，此有民事辯論意旨補充暨聲請協助狀（貳）可稽（見本
    院卷第109頁），是訴外人有笙公司之承攬報酬請求權已逾
    民法第127條第7款規定之2年消滅時效。又按因時效而免負
    義務，雖得認為受利益，但法律規定時效制度，其目的即在
    使受益人取得其利益，故除另有不當得利請求權與之競合之
    情形外，不能謂無法律上之原因而受利益。上訴人既為時效
    抗辯，自得拒絕給付系爭承攬報酬，自難謂其有何不當利得
    ，被上訴人之主張，難以採取。
六、上訴人雖主張訴外人有笙公司怠於行使系爭工程款請求權，
    其得代位行使之云云，已據上訴人所否認，並以前開情詞置
    ，且查：
  (一)承前所述，有笙公司於95年5月1日起得向被上訴人請求給付
    系爭承攬報酬，其系爭承攬報酬請求權之消滅時效自是日開
    始起算，而被上訴人係於98年6月19日準備程序期日主張代
    位行使有笙公司本件承攬報酬請求權，追加預備聲明，請求
    上訴人給付訴外人有笙公司149萬9,000元，並由被上訴人代
    位受領，此有民事辯論意旨續狀可稽（見本院卷第151頁）
    ，是訴外人有笙公司之承攬報酬請求權已逾民法第127條第7
    款規定之2年消滅時效。
  (二)被上訴人雖主張伊已寄發存證信函中斷時效之進行，並向法
    院起訴主張權利，承攬報酬請求權並未罹於時效云云，惟上
    訴人係與訴外人有笙公司締結系爭契約，債權債務關係僅存
    在於上訴人與訴外人有笙工程有限公司之間，於兩造間並無
    系爭契約所生債權債務關係，業如前述。是系爭承攬報酬請
    求權自應由締約之當事人有笙公司向上訴人行使之。被上訴
    人於96年3月15日、同年5月14日以其個人名義，寄發存證信
    函催告上訴人依約付款，並於96年9月13日具狀向板橋地院9
    6年度促字第62603號督促程序聲請核發支付命令，命上訴人
    應向被上訴人給付194萬500元及法定遲延利息，並賠償督促
    程序費用等情，固有存證信函影本2件附於該支付命令卷宗
    （見第3、6、8頁）足憑，惟被上訴人所行使者，係其主張
    自己對於上訴人之債權，因其非系爭契約之承攬人，無系爭
    契約之權利可得行使之，亦未表明係代位有笙公司實行系爭
    契約債權，而認得中斷時效之進行。又被上訴人遲至98年6
    月19日始具狀代位行使有笙公司之系爭承攬報酬請求權，已
    罹於2年之時效期間。上訴人據此為時效抗辯，自屬有據。
七、綜上所述，締結系爭契約之當事人係上訴人與訴外人有笙公
    司，被上訴人上開之主張，要無足取。被上訴人復無證明上
    訴人有不當利得，上訴人且就有笙公司之系爭承攬報酬請求
    權，已為時效抗辯，是被上訴人依系爭契約、不當得利之法
    律關係，先位聲明請求上訴人給付被上訴人194萬500元及自
    95年5月1日起至清償日止，按週年利率5%計算之利息，於法
    無據，不應准許。原審判命上訴人如數給付，尚有未洽，上
    訴意旨指摘原判決不當，求予廢棄改判，為有理由，應由本
    院予以廢棄，改判如主文第二項所示。至被上訴人於本院追
    加備位聲明請求上訴人應給付有笙公司194萬9,000元，並由
    被上訴人代位受領，核屬無據，應予駁回。
八、兩造其餘之攻擊或防禦方法及未經援用之證據，經本院斟酌
    後，認為不足以影響本判決之結果，無逐一詳予論駁之必要
    。
九、據上論結，本件上訴為有理由，追加之訴為無理由。依民事
    訴訟法第450條、第78條，判決如主文。
中    華    民    國    99    年    5     月    18    日
                    民事第十一庭
                        審判長法  官  鄭雅萍
                              法  官  劉坤典
                              法  官  徐福晉
正本係照原本作成。
如不服本判決，應於收受送達後20日內向本院提出上訴書狀，其
未表明上訴理由者，應於提出上訴後20日內向本院補提理由書狀
（均須按他造當事人之人數附繕本）上訴時應提出委任律師或具
有律師資格之人之委任狀；委任有律師資格者，另應附具律師資
格證書及釋明委任人與受任人有民事訴訟法第466條之1第1項但
書或第2項（詳附註）所定關係之釋明文書影本。
中    華    民    國    99    年    5     月    20    日
                              書記官  黃瑞芬
附註：
民事訴訟法第466條之1（第1項、第2項）：
對於第二審判決上訴，上訴人應委任律師為訴訟代理人。但上訴
人或其他法定代理人具有律師資格者，不在此限。
上訴人之配偶、三親等內之血親、二親等內之姻親，或上訴人為
法人、中央或地方機關時，其所屬專任人員具有律師資格並經法
院認為適當者，亦得為第三審訴訟代理人。

司法院資訊處製作；財團法人民間司法改革基金會備份。
